【裁判字號】    95,訴,1065
【裁判日期】    970414
【裁判案由】    偽造文書等
【裁判全文】
臺灣士林地方法院刑事判決              95年度訴字第1065號
公  訴  人  臺灣士林地方法院檢察署檢察官
被      告  甲○○
選任辯護人  鄒孟昇律師
上列被告因偽造文書等案件，經檢察官提起公訴（95年度偵緝
字第553 號、554 號、555 號），及臺灣板橋地方法院檢察署檢
察官移送併辦（95年度偵緝字第1225號）本院判決如下：
    主  文
甲○○連續行使變造私文書，足以生損害於他人，處有期徒刑壹
年陸月，減為有期徒刑玖月，又意圖為自己不法之所有，而侵占
自己持有他人之物，處有期徒刑肆月，減為有期徒刑貳月，應執
行有期徒刑拾月。緩刑伍年。並應給付上揚科技股份有限公司新
台幣壹佰捌拾萬元，其給付方式為自民國九十七年五月十日起按
月於每月十日給付新台幣貳萬元，至清償完畢為止；應給付訊誠
光電股份有限公司新台幣陸佰萬元，其給付方式為自民國九十七
年五月十日起按月於每月十日給付新台幣貳萬元，自民國九十九
年五月十日起改按月於每月十日給付新台幣肆萬元，至清償完畢
為止。
    事  實
一、甲○○係祥晶科技企業有限公司（址設臺北縣汐止市○○路
     ○段204號10樓之1，下稱祥晶公司）負責人，竟基於意圖為
     自己不法所有及行使變造私文書之概括犯意：
（一）於民國93年4 月間，在祥晶公司內向訊誠光電股份有限公
      司（下稱訊誠公司）偽稱可以每片美金203 元之價格，出
      售日本HITACHI 廠牌之15吋液晶面板，訊誠公司不疑有詐
      ，遂與甲○○訂約採購日本HITACHI 廠牌之15吋液晶面板
      3,000 片，並陸續交付部分貨款計新臺幣（除註明美金外
      下同）1353萬1,742 元，嗣甲○○於93年5 月26日，竟以
      瑕疵品交貨予訊誠公司。經訊誠公司發現後要求甲○○提
      出購貨證明，甲○○為掩飾其實際交易價格，竟變造祥晶
      公司於93年4月28日匯款予日本T＆T公司之彰化銀行外匯
      收支或交易申報書，將實際匯款金額美金12萬9,000元，
      塗改為美金26萬1,000 元後，將之行使傳真予訊誠公司收
      受，足以生損害於訊誠公司。
（二）於93年5 月間，上揚科技股份有限公司（下稱上揚公司）
      向甲○○訂購日本MITSUBISHI牌15吋液晶面板551 片，上
      揚公司並預付貨款200 萬元與甲○○，惟甲○○於收受貨
      款後，竟未以該筆款項訂貨履約而挪為他用，經上揚公司
      催促履約，甲○○為掩飾其未實際付款購貨，竟變造祥晶
      公司於93年5 月5 日，匯款予臺灣三菱電機股份有限公司
      之上海商業儲蓄銀行匯出匯款申請書，將實際匯款金額
      1623 萬8,601元，塗改為405 萬7,945 元後，將之行使傳
      真予上揚公司收受，佯稱已支付廠商款項購貨，足以生損
      害於上揚公司。
（三）嗣經訊誠公司及上揚公司分別要求甲○○如數交付貨品，
      發現甲○○已逃匿無蹤，不知去向，始知受騙。
二、甲○○明知車號DD─0618號、DD─4537號自用小客車，係其
    以祥晶公司名義分別向財盟小客車租賃股份有限公司（下稱
    財盟公司）、台灣戴姆勒克萊斯勒小客車租賃股份有限公司
    （下稱克萊斯勒公司）租得。詎甲○○因祥晶公司營運困難
    ，竟基於意圖為自己不法所有之意圖，明知上開2 部車分屬
    財盟公司及克萊斯勒公司所有，不得任意設質、處分，竟以
    易持有為所有之意思，將上開2 部汽車於93年4 月28日同時
    質押於址設臺北市○○路○ 段109 號1 樓之「南亞汽車當鋪
    」分別典當150 餘萬元，以此方式將上開車輛侵占入己。又
    甲○○明知該車已於上開時、地典當而未失竊，竟為掩飾上
    揭侵占犯行，分別於93年10月14日、15日，前往臺北縣政府
    警察局汐止分局長安派出所，謊報該車遭竊，嗣於94年2 月
    16 日 ，因保險賠償事宜經蘇黎世產物保險股份有限公司告
    發，始查知上情。
三、案經訊誠公司、上揚公司告訴、蘇黎世產物保險股份有限公
    司告發及臺北縣政府警察局汐止分局報告臺灣士林地方法院
    檢察署檢察官偵查起訴及臺灣板橋地方法院檢察署檢察官移
    送併辦。
    理  由
一、按被告以外之人於審判外之言詞或書面陳述，除法律有規定
    者外，不得作為證據；又被告以外之人於審判外之陳述，雖
    不符合同法第159條之1至第159條之4之規定，但經當事人於
    審判程序同意作為證據，法院審酌該言詞陳述或書面陳述作
    成時之情況，認為適當者，亦得為證據。當事人、代理人或
    辯護人於法院調查證據時，知有第159條第1項不得為證據之
    情形，而未於言詞辯論終結前聲明異議者，視為有前項之同
    意，刑事訴訟法第159條第1項及第159條之5分別定有明文。
    查本件以下所引用之證人證言及書證等，雖均屬傳聞證據，
    惟當事人於本院審判期日中均表示同意作為證據，且迄至言
    詞辯論終結前亦未聲明異議，本院審酌下開證據資料製作時
    之情況，尚無違法不當及證明力明顯過低之瑕疵，亦認為以
    之作為證據應屬適當，故揆諸前開規定，爰逕依刑事訴訟法
    第15 9條之5 規定，認下開證據資料均有證據能力，合先敘
    明。
二、上揭犯罪事實，業據被告於本院審理時坦承不諱，核與證人
    即告訴人訊誠公司代理人丙○○於警詢、檢察官偵查中、證
    人即告訴人上揚公司代理人乙○○於檢察官偵查中、證人劉
    高宏於警詢、證人李國慶於檢察官偵查中、證人丁○○於檢
    察官偵查中、證人洪俊聖於檢察官偵查中所分別證述之情節
    大致相符，此外復有訊誠公司抽驗被告所出貨之液晶面板報
    告、偽造之上海商業儲蓄銀行匯出匯款申請書、上海商業儲
    蓄銀行匯出匯款申請書、彰化銀行外匯收支或交易申報書、
    偽造之彰化銀行外匯收支或交易申報書、典當借款收據四張
    、車牌DD-4537 號讓渡書、台北縣政府警察局汐止分局車輛
    失竊電腦輸入單影本、小客車租賃契約書等附於偵查卷可稽
    ，事證明確，被告犯行堪以認定。
三、被告行為後，刑法於94年2 月2 日修正公布，並自95年7 月
    1 日施行，其中刑法第2 條雖經修正，惟其係規範行為後法
    律變更所生新舊法律比較適用之準據法，本身無關行為可罰
    性要件之變更，尚不生比較新舊法之問題，而應逕適用裁判
    時即修正後刑法第2 條規定，為「從舊從輕」之比較，先予
    敘明。經查：
  (一)刑法分則編各罪所定罰金刑之貨幣單位原為銀元，修正前刑
    法第33條第5 款規定：「罰金：1 元（銀元）以上。」，而
    依罰金罰鍰提高標準條例規定，就72年6 月26日前修正之刑
    法部分條文罰金數額提高2 至10倍，其後修正者則不提高倍
    數，並依現行法規所定貨幣單位折算新臺幣條例規定，以銀
    元1 元折算新臺幣3 元；修正後刑法第33條第5 款規定：「
    罰金：新臺幣1,000 元以上，以百元計算之。」，刑法第33
    條第5 款所定罰金貨幣單位經修正為新臺幣後，刑法分則各
    罪所定罰金刑之貨幣單位亦應配合修正為新臺幣，為使刑法
    分則編各罪所定罰金之最高數額與刑法修正前趨於一致，乃
    增訂刑法施行法第1 條之1 ：「中華民國94年1 月7 日刑法
    修正施行後，刑法分則編所定罰金之貨幣單位為新臺幣。94
    年1 月7 日刑法修正時，刑法分則編未修正之條文定有罰金
    者，自94年1 月7 日刑法修正施行後，就其所定數額提高為
    30倍。但72年6 月26日至94年1 月7 日新增或修正之條文，
    就其所定數額提高為3 倍。」從而，刑法分則編各罪所定罰
    金刑之最高數額，於上開規定修正後並無不同，惟修正後刑
    法第33條第5 款所定罰金刑最低數額，較之修正前提高，自
    以修正前刑法第33條第5 款規定有利於被告。
  (二)刑法第55條後段有關「犯一罪而其方法或結果之行為犯他罪
    名」之牽連犯之規定，亦修正刪除，亦自95年7 月1 日起施
    行。亦即修正後之刑法，已無牽連犯得論以裁判上一罪之情
    形。所犯之數罪，應按其具體情形論罪。查被告所為行使變
    造文書罪及詐欺罪，及所為侵占罪與未指定犯人誣告罪間，
    其行為、時間均屬個別獨立，但有原因、結果之牽連關係，
    若適用修正前之規定，顯較有利於被告，自應依修正後刑法
    第2 條第1 項前段之規定，適用修正前刑法第55條後段之規
    定，從較重之行使變造文書罪及侵佔罪處斷。
  (三)修正後刑法，業已刪除連續犯之規定。故連續數行為而犯同
    一罪名，依修正前刑法第56條規定，應以一罪論，但得加重
    其刑；而依修正後規定，則已無連續犯可資適用，即應將各
    次犯行以數罪併合處罰，被告所犯詐欺、行使變造私文書及
    未指定犯人誣告之犯行均發生於新法施行之前，所為犯罪時
    間緊接，均係犯構成要件相同之罪名，其等主觀上顯係基於
    概括犯意所為，為連續犯，依修正前刑法第56條規定，論以
    連續犯一罪，較依新法分論以數罪之結果，對該等犯罪者較
    為有利，是以適用修正前關於連續犯之規定，對被告自係較
    為有利。
  (四)又修正前刑法第51條規定: 「數罪併罰，分別宣告其罪之刑
    ，依左列各款定其應執行者: 」其中第5 款規定: 「宣告多
    數有期徒刑者，於各刑中之最長期以上，各刑合併之刑期以
    下，定其刑期。但不得逾20年。」；修正後刑法第51條第5
    款規定: 「宣告多數有期徒刑者，於各刑中之最長期以上，
    各刑合併之刑期以下，定其刑期。但不得逾30年」比較結果
    ，修正後刑法並非較有利於行為人，依修正後刑法第2 條第
    l 項前段之規定，仍應依修正前刑法第51條第5 款，定其應
    執行之刑。
  (五)綜合上述各條文修正前後之比較後，適用修正後之刑法及刑
    法施行法等相關法律規定並未對被告更為有利，揆諸前揭刑
    法第2 條第1 項前段規定，即應適用修正前之刑法第33 條
    第5 款、第55條後段、第56條、第51條第5款等規定。
  (六)又本件被告所犯刑法第339 條第1 項之罪、第335 條第1 項
    之罪及第171 條第1 項之罪，有罰金刑之規定，且自24年7
    月1 日公布施行後，即未再修正，然按刑法罰金刑部分，於
    被告行為後，刑法施行法增訂第1 之1 條，於95年6 月14日
    公布，並於同年7 月1 日施行；該條規定考其立法理由，係
    為因應94年2 月2 日修正公布、95年7 月1 日施行之刑法施
    行後，依刑法總則第33條第5 款規定，罰金貨幣單位已改為
    新臺幣，是以分則編各罪所定罰金之貨幣單位，自應配合上
    開規定修正，為使罰金數額趨於一致，避免衍生新舊法比較
    適用問題，以緩和實務適用法律之衝擊，於不變動罰金數額
    之前提下，而為制定（前揭條文立法意旨參照），換言之，
    刑法施行法第1 之1 條係在替代罰金罰鍰提高標準條例部分
    條文，與適用罰金罰鍰提高標準條例之結果相同，對於被告
    而言並不發生有利或不利之問題，僅係將貨幣單位由銀元改
    為新臺幣，並非法律變更刑度之條文，當無須就新舊法比較
    適用（95年12月13日臺灣高等法院暨所屬法院95年法律座談
    會刑事類提案第17號法律問題研討結果參照）。至於新法第
    55條但書係科刑之限制，為法理之明文化，非屬法律之變更
    ，應逕行適用新法之規定。再刑法第74條有關緩刑宣告之規
    定，雖亦於94年2 月2 日總統令修正公布，並於95年7 月1
    日施行，然因緩刑之條件並非針對行為而設，而係著重「裁
    判時」是否合於緩刑之要件，自應直接適用修正後刑法第74
    條之規定（最高法院95年第8 次刑事庭會議決議參照），而
    無需與其他與罪刑有關之修正條文綜合比較，均併此敘明。
四、核被告所為，其犯罪事實一（一）、（二）部分：係犯刑法
    第216 條、第210 條之行使變造私文書罪及刑法第339 條第
    1 項之詐欺取財罪。被告變造文書為行使之高度行為所吸收
    不另論罪。被告先後2 次行使變造私文書、詐欺等行為，時
    間緊接，所犯罪名相同，顯係出於概括之犯意為之，為連續
    犯，應依修正前刑法第56條之規定以一罪論，並加重其刑。
    所犯上開2 罪間，有方法結果之牽連關係，應依修正前刑法
    第55條後段牽連犯之規定從一重依行使變造私文書罪處斷。
    其犯罪事實二部分，係犯刑法第335 條第1 項之侵占罪、第
    171 條第1 項之未指定犯人誣告罪。其同時同地一行為侵占
    2 部汽車，為想像競合犯，僅成立一侵占罪，又其先後2 次
    未指定犯人誣告之犯行，時間緊接，所犯罪名相同，顯係出
    於概括之犯意為之，為連續犯，應依修正前刑法第56條之規
    定以一罪論，並加重其刑。所犯上開侵占罪與連續未指定犯
    人誣告罪2 罪間，有方法結果之牽連關係，應依修正前刑法
    第55條牽連犯之規定從一重依侵占罪處斷。又其所犯連續行
    使變造私文書罪與侵占罪間，犯意個別，犯罪構成要件不同
    ，應分論併罰之。又臺灣板橋地方法院檢察署檢察官移送併
    辦部分就被告侵占車號DD─0618號車輛部分與本件檢察官起
    訴之侵占DD─4537號自用小客車部分為想像競合犯有裁判上
    1 罪之關係，本院自得併予審理。爰審酌被告之品行、犯罪
    之動機、手段、所詐欺之金額及已與上揚公司達成和解分期
    償還，惟與訊誠公司因分期金額未能達成共識而無法和解及
    犯罪後深表悔悟等一切情狀，分別量處如主文所示之刑。又
    被告為本件犯罪時間係在96年4 月24日以前，所犯之罪，合
    於減刑條件，且亦無該條例第5 條不減刑之例外規定（被告
    係於減刑條例96年7 月16 日 施行前之94年10月18日經檢察
    官通緝，並於減刑條例施行前之95年5 月13日經警緝獲），
    應依中華民國96年罪犯減刑條例第2 條第1 項第3 款予以減
    輕其宣告刑二分之一，並定其應執行之刑。本院斟酌被告雖
    有還款之誠意，惟因告貸無門，無法一次還清訊誠公司，且
    目前有固定之工作及收入，如遽以入監服刑，恐將影響被告
    目前及日後分期償還上揚公司之能力，如暫不執行則可繼續
    工作，並得以分期清償其向上揚公司及訊誠公司所詐欺之款
    項，且被告未曾因故意犯罪受有期徒刑以上刑之宣告，有臺
    灣高等法院被告前案紀錄表存卷可按，其因個人經營困頓，
    短於思慮，致犯本案犯行，經此次教訓，當知所警惕，而無
    再犯之虞，本院認前開對其宣告之刑，以暫不執行為適當，
    併予宣告緩刑5 年，以啟自新。並依刑法第74條第2 項第3
    款之規定，命被告為附記事項所列行為，以觀後效。
五、附記事項：
    被告應給付上揚科技股份有限公司新台幣180萬元，其給付
    方式為自民國九十七年五月十日起按月於每月十日給付新台
    幣2 萬元，至清償完畢為止；應給付訊誠光電股份有限公司
    新台幣600 萬元，其給付方式為自民國九十七年五月十日起
    按月於每月十日給付新台幣2 萬元，自民國九十九年五月十
    日起改按月於每月十日給付新台幣4 萬元，至清償完畢為止
    。若被告不履行此一負擔，且情節重大足認原宣告之緩刑難
    收其預期效果，而有執行刑罰之必要者，依刑法第75條之1
    第1項 第4 款之規定，得撤銷其緩刑宣告，併此敘明。
據上論斷，應依刑事訴訟法第299 條第1 項前段，修正後刑法第
2 條第1 項前段、刑法第216 條、第210 條、第339 條第1 項、
第335 條第1 項、第171 條第1 項、第55條、74條1 項第1 款、
第2 項第3 款、修正前刑法第55條後段、第56條、第51條第5 款
，刑法施行法第1 條之1 ，中華民國96年罪犯減刑條例第2 條第
1項 第3 款、第7 條，判決如主文。
本案經檢察官翁偉倫到庭執行職務
中    華    民    國    97    年    4     月    14    日
                  刑事第一庭審判長法  官  洪英花
                                  法  官  雷雯華
                                  法  官  賴邦元
以上正本證明與原本無異。
如不服本判決，應於收受送達後10日內向本院提出上訴書狀，其
未敘述上訴理由者，應於上訴期間屆滿後20日內向本院補提理由
書狀（均須按他造當事人之人數附繕本）。
                                  書記官  游育慈
中    華    民    國    97    年    4     月    14    日
附錄本案所犯法條全文：
 中華民國刑法第216條
 行使第210條至第215條之文書者，依偽造、變造文書或登載不實
 事項或使登載不實事項之規定處斷。
 中華民國刑法第210條
 偽造、變造私文書，足以生損害於公眾或他人者，處5年以下有
 期徒刑。
 中華民國刑法第339條
 意圖為自己或第三人不法之所有，以詐術使人將本人或第三人之
 物交付者，處5 年以下有期徒刑、拘役或科或併科1 千元以下
 罰金。
 以前項方法得財產上不法之利益或使第三人得之者，亦同。
 前二項之未遂犯罰之。
 中華民國刑法第335條
 意圖為自己或第三人不法之所有，而侵占自己持有他人之物者，
 處 5 年以下有期徒刑、拘役或科或併科 1 千元以下罰金。
 前項之未遂犯罰之。
 中華民國刑法第171條
 未指定犯人，而向該管公務員誣告犯罪者，處1年以下有期徒刑
 、拘役或3 百元以下罰金。
 未指定犯人，而偽造、變造犯罪證據，或使用偽造、變造之犯罪
 證據，致開始刑事訴訟程序者，亦同。


司法院資訊處製作；財團法人民間司法改革基金會備份。
